ACORDAO-COMPLETO-2347807

ACÓRDÃO 3556/2019 ATA 13/2019 - PRIMEIRA CÂMARA

Vistos, relatados e discutidos estes autos de, originariamente, solicitação de informações da parte da Procuradoria da República no Estado do Ceará, com vistas a instruir o PP 1.15.000.002293/2017-38, quanto à existência de processos, instaurados por esta Corte, acerca das possíveis irregularidades no âmbito do Conselho Regional de Administração do Estado do Ceará – CRA/CE, referentes ao exercício de 2014 e registradas no Processo CFA 3.602/2015 do Conselho Federal de Administração, recebido como representação, em função de preencher os requisitos para tanto,
ACORDAM os Ministros do Tribunal de Contas da União, reunidos em sessão da Primeira Câmara, diante das razões expostas pelo Relator, em:
9.1. conhecer desta representação, posto que satisfeitos os requisitos de admissibilidade previstos nos arts. 235 e 237, inciso I, do Regimento Interno deste Tribunal e no art. 103, § 1º, da Resolução – TCU 259/2014, para, no mérito, considerá-la procedente;
9.2. determinar ao Conselho Regional de Administração (CRA-CE) , com fundamento no inc. II do art. 250 do Regimento Interno desta Casa, que adote as medidas necessárias com vistas a promover a apuração das irregularidades abaixo indicadas, aí compreendidos, se for o caso, a identificação dos responsáveis e o ressarcimento ao erário, comunicando ao TCU, no prazo de noventa dias, as providências adotadas e os eventuais resultados obtidos:
9.2.1. não validação dos valores de possíveis perdas em função de ações movidas contra ou a favor do Regional, tendo em vista o não atendimento de forma satisfatória às solicitações de informação junto aos advogados do CRA-CE;
9.2.2. impossibilidade de validação dos saldos contábeis apresentados no Ativo Realizável, no valor de R$ 445.929,82 (quatrocentos e quarenta e cinco mil novecentos e vinte e nove reais e oitenta e dois centavos) ;
9.2.3. falta de relatórios operacionais de controle de contas do Ativo Imobilizado no Balanço Patrimonial, no total de R$ 461.391,88 (quatrocentos e sessenta e um mil trezentos e noventa e um reais e oitenta e oito centavos) ;
9.2.4. impossibilidade de validação do saldo contábil da conta Dívida Ativa Administrativa em 31/12/14, que totaliza R$ 691.322,98 (seiscentos e noventa e um mil trezentos e vinte e dois reais e noventa e oito centavos) ;
9.2.5. impossibilidade de validação dos saldos contábeis das subcontas dos Restos a Pagar no total de R$ 49.518,94 (quarenta e nove mil quinhentos e dezoito reais e noventa e quatro centavos) , tendo em vista a falta de relatórios de controle e conciliação;
9.2.6. impossibilidade de validação dos saldos contábeis das contas Consignações e Entidades Públicas Credoras (impostos e contribuições não recolhidos até 31/12/14) nos saldos respectivos de R$ 13.748,73 (treze mil setecentos e quarenta e oito reais e setenta e três centavos) e R$ 89.741,63 (oitenta e nove mil setecentos e quarenta e um reais e sessenta e três centavos) ;
9.2.7. não elaboração da Demonstração dos Fluxos de Caixa, nem das notas explicativas sobre as demonstrações contábeis do exercício de 2014;
9.2.8. saldos das contas individuais do balanço orçamentário em dezembro de 2014 incompatíveis com os valores evidenciados na 3ª Reformulação Orçamentária do exercício de 2014, aprovada em 1º/12/2014;
9.2.9. não apresentação dos relatórios de cálculo e controle das provisões mensais de férias, 13º salário e encargos trabalhistas;
9.2.10. inconsistências em processos licitatórios, tais como:
9.2.10.1. declaração de existência de dotação orçamentária sem data, assinada somente pelo contador e sem a assinatura do diretor de administração e finanças e, ainda, declarando a existência de dotação orçamentária para o exercício de 2013, sendo que a licitação só ocorreu em 2014;
9.2.10.2. parecer jurídico sem identificação do nome do advogado e seu respectivo número de registro na OAB;
9.2.10.3. ausência de parecer jurídico em processo licitatório;
9.2.10.4. apresentação de certidão negativa de débitos trabalhistas e falência e concordata por empresa vencedora de certame com prazo de validade expirado;
9.2.10.5. falta de apresentação de Atestado de Capacidade Técnica por empresa vencedora de certame, contrariando o exigido em edital; 
9.2.11. divergência entre os saldos finais do balancete do exercício de 2013 apresentado à Audilink Auditores e os saldos finais do balancete do exercício de 2013 auditado pela empresa Maciel Consultores 5/5 Ltda. – EPP, resultando na impossibilidade de validação dos saldos iniciais do balancete do exercício de 2014 pela Audilink;
9.2.12. impossibilidade de validação do inventário físico do Regional, bem como de sua depreciação ao final do exercício de 2014, tendo em vista que os bens e seus respectivos valores de aquisição não foram inventariados em sua totalidade;
9.3. dar ciência ao representante de que, além das determinações de apuração de irregularidades relacionadas no item precedente, foram identificados, no âmbito deste Tribunal, os seguintes processos atinentes ao CRA/CE:
9.3.1. TCProcesso 003.023/2015-0: representação formulada pelo presidente do CRA/CE, Sr. Leonardo José Macêdo, acerca de possíveis irregularidades praticadas pelo Sr. Ilaílson Silveira de Araújo, expresidente do conselho, e por outros exgestores, relacionadas à contratação irregular de funcionário daquela autarquia, já apreciada por meio do Acórdão 4886/2015-TCU-Primeira Câmara, deliberação essa mantida em sede de Pedido de Reexame, por intermédio do Acórdão 2377/2016-TCU-Primeira Câmara;
9.3.2. TCProcesso 033.715/2015-7: representação a respeito de possíveis irregularidades ocorridas no CRA/CE, relacionadas à destinação indevida de recursos provenientes da taxa de administração do contrato firmado entre a autarquia e a empresa Unimed Ceará, nos exercícios de 2010 a 2015, já apreciada por meio do Acórdão 4914/2016-TCU-Primeira Câmara;
9.3.3. TCProcesso 007.120/2016-8: representação a respeito de possíveis irregularidades ocorridas no CRA/CE, relacionadas à omissão na prestação de contas do exercício de 2014, por parte dos Srs. Ilaílson Silveira de Araújo, expresidente do conselho, e de outros exgestores, já apreciada por meio do Acórdão 2462/2016-TCU-Primeira Câmara;
9.4. determinar o encaminhamento de cópia deste Acórdão:
9.4.1. ao Conselho Regional de Administração do Estado do Ceará – CRA/CE;
9.4.2. ao representante, especificando tratar-se de referente ao PP 1.15.000.002293/2017-38;
9.4.3. ao Conselho Federal de Administração – CFA; e
9.5. arquivar estes autos.

Representação formulada pela Procuradoria da República no Estado do Ceará, por intermédio do Procurador da República Oscar Costa Filho, sobre possíveis irregularidades havidas no âmbito do Conselho Regional de Administração do Estado do Ceará, referente ao exercício de 2014.

Primeira Câmara

Conselho Regional de Administração do Estado do Ceará - CRA/CE.

3. Representante: Procuradoria da República no Estado do Ceará - Ministério Público Federal.

13.1. Ministros presentes: Walton Alencar Rodrigues (Presidente) e Benjamin Zymler.
13.2. Ministro-Substituto convocado: Augusto Sherman Cavalcanti (Relator).
13.3. Ministro-Substituto presente: Weder de Oliveira.

AUGUSTO SHERMAN

Trata-se, originariamente, de solicitação de informações da parte da Procuradoria da República no Estado do Ceará, com vistas a instruir o PP 1.15.000.002293/2017-38, quanto à existência de processos, instaurados por esta Corte, acerca das possíveis irregularidades no âmbito do Conselho Regional de Administração do Estado do Ceará – CRA/CE, referentes ao exercício de 2014 e registradas no Processo CFA 3.602/2015 do Conselho Federal de Administração, recebido como representação, em função de preencher os requisitos para tanto.
2.	No que se refere ao conteúdo deste feito, às medidas saneadoras e análises levadas a efeito, assim como quanto às conclusões e propostas de encaminhamento apresentadas pela área técnica desta Casa, adoto como relatório a instrução constante da peça 16, a qual contou com concordância do Diretor da Área (peça 17) , este também atuando por força da delegação de competência concedida por meio da Portaria SecexCE 1/2019, passando a transcrevê-la, com os eventuais ajustes de forma julgados pertinentes:
“INTRODUÇÃO
1. Cuidam os autos de representação formulada pela Procuradoria da República no Estado do Ceará, por intermédio do Procurador da República Oscar Costa Filho, sobre possíveis irregularidades havidas no âmbito do Conselho Regional de Administração do Estado do Ceará (CRA/CE) , referente ao exercício de 2014 (peça 1) .
HISTÓRICO
2. Inicialmente, deve-se registrar que o representante preenche os requisitos de admissibilidade constantes no art. 235 do Regimento Interno do TCU, haja vista a matéria ser de competência do Tribunal, referir-se a responsável sujeito a sua jurisdição, estar redigida em linguagem clara e objetiva, conter nome legível, qualificação e endereço do representante, bem como encontrar-se acompanhada do indício concernente à irregularidade ou ilegalidade.
3. Além disso, o Ministério Público da União possui legitimidade para representar ao Tribunal, consoante disposto no inciso I do art. 237 do RI/TCU.
4. Dessa forma, a representação poderá ser apurada, para fins de comprovar a sua procedência, nos termos do art. 234, § 2º, segunda parte, do Regimento Interno do TCU, aplicável às representações de acordo com o parágrafo único do art. 237 do mesmo RI/TCU.
5. Em instrução datada de 9/7/2018 (peça 6) , esta unidade técnica disse que:
a) o representante, no intuito de instruir o PP 1.15.000.002293/2017-38, em tramitação naquela procuradoria, indagava se o TCU possuía processo apuratório em trâmite que versasse sobre as irregularidades ocorridas no Conselho Regional de Administração do Estado do Ceará (CRA/CE) , referentes ao exercício de 2014;
b) ainda em sua representação, caso inexistisse no TCU processo apuratório que versasse sobre as irregularidades ocorridas no Conselho Regional de Administração do Estado do Ceará (CRA/CE) , referentes ao exercício de 2014, solicitava a instauração de Tomada de Contas com vistas a apurar as seguintes irregularidades indicadas no processo do Conselho Federal de Administração (CFA) 3602/2015:
- não validação dos valores de possíveis perdas em função de ações movidas contra ou a favor do Regional, tendo em vista o não atendimento de forma satisfatória às solicitações de informação junto aos advogados do CRA-CE;
- impossibilidade de validação dos saldos contábeis apresentados no Ativo Realizável, no valor de R$ 445.929,82;
- falta de relatórios operacionais de controle de contas do Ativo Imobilizado no Balanço Patrimonial, no total de R$ 461.391,88;
- impossibilidade de validação do saldo contábil da conta Dívida Ativa Administrativa em 31/12/14, que totaliza R$ 691.322,98;
- impossibilidade de validação dos saldos contábeis das subcontas dos Restos a Pagar no total de R$ 49.518,94, tendo em vista a falta de relatórios de controle e conciliação;
- impossibilidade de validação dos saldos contábeis das contas Consignações e Entidades Públicas Credoras (impostos e contribuições não recolhidos até 31/12/14) nos saldos respectivos de R$ 13.748,73 e R$ 89.741,63;
- não elaboração da Demonstração dos Fluxos de Caixa, nem das notas explicativas sobre as demonstrações contábeis do exercício de 2014;
- saldos das contas individuais do balanço orçamentário em dezembro de 2014 incompatíveis com os valores evidenciados na 3ª Reformulação Orçamentária do exercício de 2014, aprovada em 1º/12/2014;
- não apresentação dos relatórios de cálculo e controle das provisões mensais de férias, 13º salário e encargos trabalhistas;
- inconsistências em processos licitatórios;
- divergência entre os saldos finais do balancete do exercício de 2013 apresentado à Audilink Auditores e os saldos finais do balancete do exercício de 2013 auditado pela empresa Maciel Consultores 5/5 Ltda. – EPP, resultando na impossibilidade de validação dos saldos iniciais do balancete do exercício de 2014 pela Audilink; e
- impossibilidade de validação do inventário físico do Regional, bem como de sua depreciação ao final do exercício de 2014, tendo em vista que os bens e seus respectivos valores de aquisição não foram inventariados em sua totalidade. 
c) vê-se à peça 2, p. 5, que o Conselho Regional de Administração do Estado do Ceará (CRA/CE) , em 23/4/2015, instaurou Tomada de Contas Especial com a finalidade de apurar as responsabilidades acerca da omissão da prestação de contas anual do exercício financeiro de 2014.
d) vê-se à peça 4, p. 132-134, o Parecer do Conselho Federal de Administração, de 27/4/2017, relativo à prestação de contas do Conselho Regional de Administração do Estado do Ceará- CRA/CE do exercício de 2014. 
e) nesse parecer, constava a informação de que o CRA/CE apresentou sua prestação de contas referente ao exercício de 2014 em forma de Tomada de Contas Especial;
f) vê-se também que a empresa Audilink Auditores e Consultores emitiu relatórios de auditoria sobre controles internos, referente à gestão do CRA/CE relativa ao exercício de 2014, nas datas de 7/5/2015 e 11/9/2015, não sendo possível emitir um parecer de auditoria, tendo em vista não terem sido apresentadas demonstrações contábeis necessárias à emissão do parecer;
g) ainda segundo o Parecer do Conselho Federal de Administração (CFA) , em 9/12/2016 a Audilink Auditores e Consultores, por inconsistência de informação, emitiu o parecer com abstenção de opinião. Porém, em seu relatório sobre os controles internos, exarou conclusão, evidenciando as diversas inconsistências constantes da presente representação e indicadas no processo CFA 3.602/2015;
h) vê-se também que várias dessas inconsistências são passíveis de débito, o que pode ter gerado prejuízo ao CRA/CE, indicando a necessidade de instauração de tomada de contas especial;
i) vê-se também que a Tomada de Contas Especial instaurada pelo CRA/CE, em 23/4/2015 (peça 2, p. 5) , teve como fundamento a omissão da prestação de contas anual de exercício financeiro de 2014, e não as irregularidades constantes do parecer do CFA; e
j) em relação às irregularidades detectadas pela Audilink Auditores e Consultores, objeto da presente representação, via-se que o Conselho Federal de Administração, apesar de reprovar a prestação de contas do CRA/CE, relativa ao exercício de 2014, não instaurara a competente Tomada de Contas Especial.
6. Segundo a mesma instrução, diante do exposto, verificou-se que cabia ao Conselho Federal de Administração, com fulcro no art. 8º da Lei 8.443/1992, a instauração da competente Tomada de Contas Especial, no intuito de apuração dos fatos, identificação dos responsáveis e quantificação do dano.
7. Por fim, submeteram-se os autos à consideração superior com proposta de determinação ao Conselho Federal de Administração de instauração de Tomada de Contas Especial, com vistas a apurar as irregularidades ocorridas no Conselho Regional de Administração do Estado do Ceará (CRA/CE) , referente ao exercício de 2014, e envio de cópia da decisão que vier a ser tomada neste processo à Procuradoria da República no Estado do Ceará.
8. Em 11/7/2018 (peça 7) , o Secretário-substituto desta Secex/CE manifestou-se de acordo com a proposta retro.
9. Em despacho de 13/7/2018 (peça 8) , o MinistroRelator, Augusto Sherman Cavalcanti, informou que:
a) sua assessoria não identificou a existência de processos nesta Corte de Contas que tratassem da apuração dos indícios de irregularidades/ilegalidades trazidos nesta representação;
b) porém, foram encontrados os seguintes processos que se relacionam ao Conselho Regional de Administração do Ceará e ao Sr. Ilaílson Silveira de Araújo (CPF: XXX.140.273-XX) , presidente desse conselho à época dos fatos narrados (gestão 2013-2014) :
- TCProcesso 003.023/2015-0: representação formulada pelo presidente do CRA/CE, Sr. Leonardo José Macêdo, acerca de possíveis irregularidades praticadas pelo Sr. Ilaílson Silveira de Araújo, expresidente do conselho, e por outros exgestores, relativamente à contratação irregular de um funcionário da autarquia;
- TCProcesso 033.715/2015-7: representação a respeito de possíveis irregularidades ocorridas no CRA/CE, relacionadas à destinação indevida de recursos provenientes da taxa de administração do contrato firmado entre a autarquia e a empresa Unimed Ceará, nos exercícios de 2010 a 2015; e
- TCProcesso 007.120/2016-8: representação a respeito de possíveis irregularidades ocorridas no CRA/CE, relacionadas à omissão na prestação de contas do exercício de 2014, por parte dos Srs. Ilaílson Silveira de Araújo, expresidente do conselho, e de outros exgestores.
c) em que pese esses processos tratarem de outras matérias, distintas dos indícios de irregularidades/ilegalidades tratados nestes autos, considerava oportuno que fosse comunicado ao representante quanto à existência dos mencionados processos, além da autuação desta representação;
d) cabia ao Conselho Federal de Administração (CFA) e ao próprio Conselho Regional de Administração do Ceará (CRA/CE) a responsabilidade primordial de apurar as irregularidades/ilegalidades apontadas no âmbito do CRA/CE, devendo cada entidade adotar as medidas administrativas e disciplinares de sua alçada. Em particular, registrava que o presidente do CRA/CE se incumbia, sob pena de responsabilidade solidária, de utilizar-se de todos os meios administrativos de que dispõe para apurar possíveis irregularidades/ilegalidades que tenham, porventura, acontecido sob a administração de seus antecessores e das quais tenha tido ciência; 
e) portanto, reputava que não cabe ao Tribunal, neste momento, determinar a instauração de uma tomada de contas especial pelo CRA/CE, sem antes informar-se quanto às tratativas administrativas e disciplinares tomadas pelo CFA e pelo CRA/CE com vistas a: (i) apurar os indícios de irregularidades registrados nesta representação; (ii) identificar possíveis responsáveis; e (iii) quantificar e executar procedimentos com vistas a recuperar o dano, se esse for confirmado; e
f) na condição de órgão julgador dos processos em que se apura a ocorrência de dano ao Erário, o TCU somente deve ser acionado após a autoridade administrativa competente ter adotado, sem sucesso, as medidas administrativas necessárias à caracterização ou à elisão do dano, observados os princípios norteadores dos processos administrativos, sendo a instauração de TCE decisão a ser tomada após esgotadas as referidas medidas (artigos 3º e 4º da Instrução Normativa – TCU 71/2012) .
10. Isso posto, o MinistroRelator determinou a realização de diligência, para posterior análise pela Secex/CE, ao Conselho Federal de Administração (CFA) e ao Conselho Regional de Administração do Ceará (CRA/CE) para saneamento dos autos, além da expedição de comunicação ao representante quanto à existência dos processos retro mencionados e sobre a instauração desta representação para tratar dos indícios de irregularidades/ilegalidades por ele comunicados a esta Corte.
11. Em síntese, as irregularidades comunicadas ao CFA por meio do Ofício TCU 2934/2018, de 14/12/2018, foram as seguintes:
a) não validação dos valores de possíveis perdas em função de ações movidas contra ou a favor do Regional, tendo em vista o não atendimento de forma satisfatória às solicitações de informação junto aos advogados do CRA-CE;
b) impossibilidade de validação dos saldos contábeis apresentados no Ativo Realizável, no valor de R$ 445.929,82;
c) falta de relatórios operacionais de controle de contas do Ativo Imobilizado no Balanço Patrimonial, no total de R$ 461.391,88;
d) impossibilidade de validação do saldo contábil da conta Dívida Ativa Administrativa em 31/12/14, que totaliza R$ 691.322,98;
e) impossibilidade de validação dos saldos contábeis das subcontas dos Restos a Pagar no total de R$ 49.518,94, tendo em vista a falta de relatórios de controle e conciliação;
f) impossibilidade de validação dos saldos contábeis das contas Consignações e Entidades Públicas Credoras (impostos e contribuições não recolhidos até 31/12/14) nos saldos respectivos de R$ 13.748,73 e R$ 89.741,63;
g) não elaboração da Demonstração dos Fluxos de Caixa, nem das notas explicativas sobre as demonstrações contábeis do exercício de 2014;
h) saldos das contas individuais do balanço orçamentário em dezembro de 2014 incompatíveis com os valores evidenciados na 3ª Reformulação Orçamentária do exercício de 2014, aprovada em 1º/12/2014;
i) não apresentação dos relatórios de cálculo e controle das provisões mensais de férias, 13º salário e encargos trabalhistas;
j) inconsistências em processos licitatórios, tais como:
- declaração de existência de dotação orçamentária sem data, assinada somente pelo contador e sem a assinatura do diretor de administração e finanças, e ainda, declarando a existência de dotação orçamentária para o exercício de 2013, sendo que a licitação só ocorreu em 2014;
- parecer jurídico sem identificação do nome do advogado e seu respectivo número de registro na OAB;
- ausência de parecer jurídico em processo licitatório;
- apresentação de certidão negativa de débitos trabalhistas e falência e concordata por empresa vencedora de certame com prazo de validade expirado;
- falta de apresentação de Atestado de Capacidade Técnica por empresa vencedora de certame, contrariando o exigido em edital; 
k) divergência entre os saldos finais do balancete do exercício de 2013 apresentado à Audilink Auditores e os saldos finais do balancete do exercício de 2013 auditado pela empresa Maciel Consultores 5/5 Ltda. – EPP, resultando na impossibilidade de validação dos saldos iniciais do balancete do exercício de 2014 pela Audilink; e
l) impossibilidade de validação do inventário físico do Regional, bem como de sua depreciação ao final do exercício de 2014, tendo em vista que os bens e seus respectivos valores de aquisição não foram inventariados em sua totalidade.
EXAME TÉCNICO
12. Consoante determinação o E. Ministro, foi realizada diligência ao CFC, objeto do Ofício TCU 2934, de 14/12/2018 comunicando-lhe a ocorrência de supostas irregularidades envolvendo o CRA-CE, exercício de 2014, orientando-lhe quanto à necessidade da identificação de responsáveis e quantificação de eventuais danos, caso se confirmassem.
13. Em resposta, o presidente do CRA-CE, por intermédio do Ofício CRA-CE 001/2019-Presidência-CRA-CE (peça 14) prestou os seguintes esclarecimentos.
14. Inicialmente, afirmou que as supostas irregularidades se referiam à gestão 2013-2014 e que o conselho teve dificuldade em localizar os documentos a que se referiam à gestão. Adicionalmente, declarou que foi oportunizada defesa aos envolvidos e que o expresidente nunca veio ao conselho assinar os documentos que dependiam de sua assinatura, a exemplo das demonstrações contábeis.
15. No tocante à tomada de contas especial instaurada, tendo por base as inconsistências apontadas (pagamento irregular de diárias, transferência de recursos de conta de evento para c/c do conselho, aquisição de equipamentos que não foram entregues etc.) , esclareceu que o exame final foi pela irregularidade das contas dos responsáveis, resultado este remetido ao CFA/MPF para adoção das medidas competentes. Declarou que após a remessa da documentação ao MPF, aguardou a apuração dos fatos para adotar as medidas cabíveis no intuito de ressarcir o erário, caso fosse comprovado o prejuízo.
16. Argumentou que em relação às irregularidades apontadas junto aos processos licitatórios, a responsabilidade pela fiscalização das medidas que deveriam ser tomadas em relação à advogada que se encontrava à frente da assessoria jurídica, deveria ser do ordenador de despesa à época.
17. Quanto aos fatos narrados em relação à dívida ativa e outros processos judiciais, reproduziu informação de que o setor jurídico não tinha acesso, tampouco lhe era remetido as demonstrações contábeis. Quanto ao saldo contábil de R$ 691.322,98, declarou que vinha sendo repetido ao longo das gestões, entre 2001 a 2014, e que não era alterado, nem pelos recebimentos e nem por novos registros.
18. Em referência as supostas ações envolvendo o CRA-CE, de natureza trabalhista, informou que não havia ações desta natureza. Declarou ainda que não havia como estimar valores de honorários em caso de êxito nas ações em que o CRA-CE figurava como parte, pelo fato de que as partes envolvidas utilizavam da justiça gratuita.
19. No tocante à impossibilidade de validação dos saldos contábeis, ausência de relatórios operacionais e não elaboração da DFC, dentre outros pontos, atribuiu a responsabilidade ao setor contábil que era subordinado ao conselheiro financeiro da época. Por fim, enfatizou que, após a conclusão da TCE, somente soube da reprovação das contas dos responsáveis, não tendo quaisquer outras informações acerca das penalidades impostas a eles.
20. Confrontando-se os esclarecimentos prestados pelo CRA-CE com os itens constantes da diligência desta SecexCE, observa-se que somente o subitem ‘d’ do item 11 foi superficialmente abordado nos esclarecimentos prestados pelo regional cearense que informou da repetição dos saldos ao longo dos exercícios, sem as devidas atualizações que requerem as contas de natureza contábil. Diante do exposto, consideram-se insuficientes as informações prestadas, por considerar o procedimento grave infringência a norma contábil.
21. Assim, em alusão ao entendimento contido no despacho exarado pelo E. MinistroRelator, no sentido de que este Tribunal somente deve ser acionado após o esgotamento das medidas junto à autoridade administrativa competente (arts. 3º e 4º da IN TCU 71/2012) , propõe-se que seja determinado ao CRA/CE a apuração das irregularidades indicadas, com a instauração se necessário de Tomada de Contas Especial para imputação dos responsáveis e ressarcimento ao erário, se for o caso, com comunicação a esta Corte de Contas dos resultados obtidos.
CONCLUSÃO
22. A presente instrução trata de possíveis irregularidades apontadas na gestão do CRA-CE relativas ao exercício de 2014. Realizado exame preliminar, propõe-se o conhecimento da documentação a título de representação por preencher os requisitos de admissibilidade e determinação de apuração das irregularidades apontadas. Em despacho, o MinistroRelator ponderou acerca da adoção de eventuais medidas adotadas em relação aos fatos relatados, razão da proposta de diligência à instituição. Em resposta, os esclarecimentos prestados foram pela não adoção de nenhuma medida, ante os fatos apontados na TCE competente não terem coincidentes com aqueles noticiados pela Sec-CE. Em novo exame, propugnou-se pela mantença da determinação de apuração dos fatos apontados e comunicação posterior a esta unidade técnica.
PROPOSTA DE ENCAMINHAMENTO
23. Ante todo o exposto, submetem-se os autos à consideração superior, propondo:
a) conhecer da presente representação, satisfeitos os requisitos de admissibilidade previstos nos arts. 235 e 237, inciso I, do Regimento Interno deste Tribunal e no art. 103, § 1º, da Resolução – TCU 259/2014, para, no mérito, considerá-la procedente;
b) determinar ao Conselho Regional de Administração (CRA-CE) , com fundamento no art. 250, inciso II, do RI/TCU, que adote as medidas necessárias com vistas à apuração das irregularidades abaixo indicadas, imputação dos responsáveis e ressarcimento ao erário, se for o caso, comunicando ao TCU os resultados obtidos:
b.1) não validação dos valores de possíveis perdas em função de ações movidas contra ou a favor do Regional, tendo em vista o não atendimento de forma satisfatória às solicitações de informação junto aos advogados do CRA-CE;
b.2) impossibilidade de validação dos saldos contábeis apresentados no Ativo Realizável, no valor de R$ 445.929,82;
b.3) falta de relatórios operacionais de controle de contas do Ativo Imobilizado no Balanço Patrimonial, no total de R$ 461.391,88;
b.4) impossibilidade de validação do saldo contábil da conta Dívida Ativa Administrativa em 31/12/14, que totaliza R$ 691.322,98;
b.5) impossibilidade de validação dos saldos contábeis das subcontas dos Restos a Pagar no total de R$ 49.518,94, tendo em vista a falta de relatórios de controle e conciliação;
b.6) impossibilidade de validação dos saldos contábeis das contas Consignações e Entidades Públicas Credoras (impostos e contribuições não recolhidos até 31/12/14) nos saldos respectivos de R$ 13.748,73 e R$ 89.741,63;
b.7) não elaboração da Demonstração dos Fluxos de Caixa, nem das notas explicativas sobre as demonstrações contábeis do exercício de 2014;
b.8) saldos das contas individuais do balanço orçamentário em dezembro de 2014 incompatíveis com os valores evidenciados na 3ª Reformulação Orçamentária do exercício de 2014, aprovada em 1º/12/2014;
b.9) não apresentação dos relatórios de cálculo e controle das provisões mensais de férias, 13º salário e encargos trabalhistas;
b.10) inconsistências em processos licitatórios, tais como:
- declaração de existência de dotação orçamentária sem data, assinada somente pelo contador e sem a assinatura do diretor de administração e finanças e, ainda, declarando a existência de dotação orçamentária para o exercício de 2013, sendo que a licitação só ocorreu em 2014;
- parecer jurídico sem identificação do nome do advogado e seu respectivo número de registro na OAB;
- ausência de parecer jurídico em processo licitatório;
- apresentação de certidão negativa de débitos trabalhistas e falência e concordata por empresa vencedora de certame com prazo de validade expirado;
- falta de apresentação de Atestado de Capacidade Técnica por empresa vencedora de certame, contrariando o exigido em edital; 
b.11) divergência entre os saldos finais do balancete do exercício de 2013 apresentado à Audilink Auditores e os saldos finais do balancete do exercício de 2013 auditado pela empresa Maciel Consultores 5/5 Ltda. – EPP, resultando na impossibilidade de validação dos saldos iniciais do balancete do exercício de 2014 pela Audilink; e
b.12) impossibilidade de validação do inventário físico do Regional, bem como de sua depreciação ao final do exercício de 2014, tendo em vista que os bens e seus respectivos valores de aquisição não foram inventariados em sua totalidade;
c) comunicar ao representante, Ministério Público Federal – Procuradoria da República no Estado do Ceará, que este Tribunal determinou ao órgão a adoção das medidas cabíveis com vista à apuração das irregularidades, imputação dos responsáveis e ressarcimento de débito ao erário, se for caso, ante ao constante dos arts. 3º e 4º da IN-TCU 71/2012, bem como informar àquele Parquet da existência nesta Corte de Contas dos seguintes processos relacionados ao CRA-CE:
c.1) TCProcesso 003.023/2015-0: representação formulada pelo presidente do CRA/CE, Sr. Leonardo José Macêdo, acerca de possíveis irregularidades praticadas pelo Sr. Ilaílson Silveira de Araújo, expresidente do conselho, e por outros exgestores, relativamente à contratação irregular de um funcionário da autarquia;
c.2) TCProcesso 033.715/2015-7: representação a respeito de possíveis irregularidades ocorridas no CRA/CE, relacionadas à destinação indevida de recursos provenientes da taxa de administração do contrato firmado entre a autarquia e a empresa Unimed Ceará, nos exercícios de 2010 a 2015;
c.3) TCProcesso 007.120/2016-8: representação a respeito de possíveis irregularidades ocorridas no CRA/CE, relacionadas à omissão na prestação de contas do exercício de 2014, por parte dos Srs. Ilaílson Silveira de Araújo, expresidente do conselho, e de outros exgestores.”
É o relatório.

não há.

Não atuou.

REPRESENTAÇÃO DA PARTE DA PROCURADORIA DA REPÚBLICA NO ESTADO DO CEARÁ. POSSÍVEIS IRREGULARIDADES NO ÂMBITO DO CONSELHO REGIONAL DE ADMINISTRAÇÃO DO ESTADO DO CEARÁ - CRA/CE. NÃO AFASTAMENTO DOS INDICATIVOS DE IRREGULARIDADES. COMPETÊNCIA PRIMÁRIA DO ÓRGÃO OU ENTIDADE PARA APURAÇÃO DOS FATOS, AÍ INCLUÍDA A EVENTUAL INSTAURAÇÃO DE TOMADA DE CONTAS ESPECIAL. DETERMINAÇÕES. CIÊNCIA. ARQUIVAMENTO.

REPRESENTAÇÃO (REPR)

Trata-se, originariamente, de solicitação de informações da parte da Procuradoria da República no Estado do Ceará, com vistas a instruir o PP 1.15.000.002293/2017-38, quanto à existência de processos, instaurados por esta Corte, acerca das possíveis irregularidades no âmbito do Conselho Regional de Administração do Estado do Ceará – CRA/CE, referentes ao exercício de 2014 e registradas no Processo CFA 3.602/2015 do Conselho Federal de Administração, recebido como representação, em função de preencher os requisitos para tanto.
2.	Entre as possíveis irregularidades apontadas pelo representante e registradas no Processo CFA 3.602/2015, encontravam-se, em síntese:
	a) inviabilidade de quantificação das possíveis perdas com ações judiciais, tendo em vista o não atendimento satisfatório de pedidos de informação junto aos advogados do CRA/CE;
	b) impossibilidade de validação de saldos de diversas contas contábeis, geralmente em decorrência da não elaboração de relatórios de controle;
	c) ausência de elaboração de demonstrações contábeis atinentes ao exercício de 2014;
	d) incompatibilidade entre saldos contábeis evidenciados em demonstrações que deveriam guardar paridade;
	e) não apresentação de relatórios de cálculo e controle das provisões mensais de férias, 13º e encargos trabalhistas;
	f) inconsistências em processos licitatórios, tais como indicação de dotação orçamentária sem a assinatura do Diretor de Administração e Finanças e atinente a exercício vencido, parecer jurídico sem a devida identificação do advogado que o haveria elaborado, ausência de parecer jurídico, apresentação de certidão vencida por empresa vencedora de certame, falta de apresentação de atestado de capacidade técnica por empresa vencedora de certame;
	g) impossibilidade de validação do inventário físico, tendo em vista o procedimento não haver sido realizado em sua totalidade.
3.	Também já constava destes autos, quando de seu exame inicial (peça 6) , a informação de que o CRA/CE havia, por meio da Portaria CRA-CE 24/2015 (fls. 5, peça 2) , instaurado tomada de contas especial, não no intuito de apurar os indicativos de irregularidades mencionados no parágrafo precedente, mas sim com vistas a definir as responsabilidades pela omissão na prestação de contas anual atinente ao exercício de 2014.
4.	Diante desse quadro, a Sec-CE chegou a propor o estabelecimento de determinação ao Conselho Federal de Administração (CFA) , no sentido de que instaurasse TCE com vistas a apurar os indícios de irregularidades mencionados (fls. 3 da peça 6 e peça 7) .
5.	Vindo os autos pela primeira vez ao meu descortino, contudo, tendo presente o aspecto de  a apuração de irregularidades/ilegalidades tais como as apontadas nesta representação constituir competência primordial do CFA e do CRA/CE, determinei, preliminarmente, a realização de diligência junto àquelas entidades, com vistas a identificar que tratativas administrativas e disciplinares já viriam, eventualmente, sendo adotadas a respeito (fls. 3, peça 8) . Naquela ocasião, ainda consignei que, oportunamente, o representante deveria ser informado acerca tanto da autuação desta representação quanto da existência de outros processos nesta Corte, identificados a partir de pesquisa realizada em meu gabinete, que, ainda que referentes a matérias distintas daquelas apontadas nestes autos, também diriam respeito ao CRA/CE sob a mesma gestão dos fatos aqui tratados (2013-2014) .
6.	Em resposta à diligência a ele endereçada, o CRA/CE, além do informe de que a TCE relativa ao exercício de 2014 teve parecer pela irregularidade, poucas informações trouxe a respeito do saneamento das irregularidades/ilegalidades apontadas nesta representação, basicamente sob a alegação das dificuldades enfrentadas para localizar documentos relativos à gestão 2013-2014 e para contar com a colaboração dos então gestores para assinarem documentos que seriam de sua responsabilidade (fls. 5/6, peça 16) .
7.	Em face desses elementos, a Sec-CE propõe que se determine ao CRA/CE a apuração das irregularidades indicadas nesta representação, inclusive com a instauração, se for o caso, da competente tomada de contas especial (fls. 6/8 da peça 16 e peça 17) . Em acréscimo, alvitra que se dê ciência ao representante acerca do que vier a ser decidido quanto a estes autos e acerca dos outros processos instaurados nesta Corte de Contas envolvendo a gestão 2013-2014 do CRA/CE.
8.	De minha parte, em função de também entender que a atuação deste Tribunal somente deve iniciar-se após o esgotamento das medidas junto à autoridade administrativa competente (arts. 3º e 4º da IN TCU 71/2012) , acompanho as conclusões da unidade instrutiva, incorporando suas análises às minhas razões de decidir, fazendo-o, igualmente, em relação às suas propostas de encaminhamento, ainda que, neste caso, com os ajustes julgados pertinentes. Quanto a isso, chamo a atenção para a necessidade de que a deliberação adotada também seja levada ao conhecimento do Conselho Federal de Administração – CFA, tendo em conta seu papel de supervisão dos conselhos regionais a ele vinculados. Aliás, não me passou despercebido o aspecto de a unidade instrutiva não haver realizado a diligência também junto ao CFA, tal como havia sido determinado. A partir da resposta do CRA/CE, no entanto, findei por convencer-me de que a restituição do feito àquela unidade técnica apenas para que levasse a efeito a diligência faltante, muito provavelmente aportaria pouco ou nada de novo. Entendo suficiente, portanto, que as medidas ora propostas sejam comunicadas ao CFA. O encaminhamento de cópia ao representante deverá ser acompanhado do acréscimo de tratar-se de referente ao PP 1.15.000.002293/2017-38.
9.	No que tange, especificamente, aos outros processos identificados em pesquisa precedente realizada por meu Gabinete que, embora atinentes a fatos diversos daqueles abordados nesta representação, também dizem respeito ao CRA/CE sob a gestão do sr. Ilaílson Silveira de Araújo, considero válido que se acrescente a informação acerca das deliberações que já foram sobre eles proferidas.
Ante o exposto, manifesto-me por que o Tribunal aprove o acórdão que ora submeto à apreciação deste Colegiado.
TCU, Sala das Sessões Ministro Luciano Brandão Alves de Souza, em 30 de abril de 2019.
AUGUSTO SHERMAN CAVALCANTI 
Relator